臺灣高等法院刑事判決
110年度上訴字第3520號
上  訴  人  臺灣臺北地方檢察署檢察官
上  訴  人  
即  被  告  林才喻




選任辯護人  吳約貝律師                    
            錢裕國律師        
被      告  吳雪娥


選任辯護人  許家華律師（法律扶助）                    
上列上訴人等因被告等傷害等案件，不服臺灣臺北地方法院110
年度訴字第38號，中華民國110年9月29日第一審判決（起訴案號
：臺灣臺北地方檢察署109年度偵字第23069號），提起上訴，本
院判決如下：
    主  文
上訴駁回。
    事  實
一、甲○○與乙○○分別居住於臺北市○○區○○路000巷00○0號2樓、12
    號4樓，為同棟住戶。民國109年7月17日17時40分許，甲○○
    自上址大樓門口外出，於開門時，乙○○同時自外進入大樓門
    口，2人擦身而過後，甲○○轉身欲關上大門之際，乙○○竟基
    於傷害他人身體之犯意，以雙手猛推甲○○，造成甲○○向後跌
    倒在地，受有下背與骨盆挫傷等傷害。嗣經警據報到場處理
    ，始查悉上情。
二、案經甲○○訴由臺北市政府警察局大安分局報請臺灣臺北地方
    檢察署檢察官偵查起訴。
    理  由
甲、有罪部分
壹、證據能力方面
一、按「被告以外之人於審判外之言詞或書面陳述，除法律有規
    定者外，不得作為證據」，刑事訴訟法第159條第1項定有明
    文，此即學理上所稱「傳聞證據排除法則」。依上開法律規
    定，傳聞證據原則上固無證據能力，但如法律別有規定者，
    即例外認有證據能力。又按被告以外之人於審判外之陳述，
    雖不符刑事訴訟法第159條之1至第159條之4之規定，但經當
    事人於審判程序同意作為證據，法院審酌該言詞陳述或書面
    陳述作成時之情況，認為適當者，亦得為證據；當事人、代
    理人或辯護人於法院調查證據時，知有第159條第1項不得為
    證據之情形，而未於言詞辯論終結前聲明異議者，視為有前
    項之同意，此據同法第159條之5規定甚明。鑒於採用傳聞證
    據排除法則之重要理由之一，係因傳聞證據未經當事人之反
    詰問予以核實，若當事人願放棄對原供述人之反對詰問時，
    原則上即可承認該傳聞證據之證據能力，而揆諸我國刑事訴
    訟法第159條之5之立法理由，除參照前述傳聞證據排除法則
    之基本法理外，亦參考日本刑事訴訟法第326條之立法例，
    查日本刑事審判實務之運作，有關檢察官及被告均同意作為
    證據之傳聞書面材料或陳述，可直接援引該國刑事訴訟法第
    326條作為傳聞例外之法律依據，僅在檢察官與被告不同意
    之情況下，乃須根據其他傳聞例外規定俾以斟酌該等書面材
    料或陳述是否具有證據能力，在當事人間無爭執之案件中，
    傳聞證據基本上均可依據前引規定提出於法院使用。職是之
    故，我國刑事訴訟法第159條之5之適用應可作同上之解釋。
    經查，就本判決下列所引供述證據，檢察官、上訴人即被告
    乙○○（下稱被告乙○○）及其辯護人於本院準備程序時均表示
    同意有證據能力等語（見本院卷第109頁），本院審酌該證
    據作成時之情況，並無違法不當或證明力明顯過低之瑕疵，
    認以之作為證據應屬適當，依刑事訴訟法第159條之5規定，
    有證據能力。
二、至其餘憑以認定被告乙○○犯罪事實所引之各項非供述證據，
    查無違反法定程序取得之情，依同法第158條之4規定反面解
    釋，俱有證據能力。
貳、實體部分
一、訊據被告乙○○固坦承與告訴人甲○○為鄰居，於前揭時、地告
    訴人甲○○自大門外出時，伊有出手推告訴人甲○○等節，然矢
    口否認有何傷害犯行，辯稱：當天伊準備進入大門時，遭告
    訴人甲○○惡意將大門關上，夾到伊的左手，才反射性的碰到
    告訴人甲○○，伊是正當防衛，不是惡意傷害云云；辯護人為
    其辯稱：根據告訴人甲○○所提聯合醫院及該院回函，其未因
    被告乙○○當日行為而受有何傷勢，另維康中醫診所之病歷內
    容來自告訴人甲○○之陳述，又未附傷勢照片，且告訴人甲○○
    於案發前即於該診所接受針灸治療數年，故病歷所述診斷內
    容無法證明與本案有關；被告乙○○因遭告訴人甲○○關門夾傷
    手，反射性、下意識抽出手，才會碰到告訴人甲○○，並無推
    倒告訴人甲○○之故意云云。經查：
  ㈠告訴人甲○○與被告乙○○分別居住於臺北市○○區○○路000巷00○0
    號2樓、12號4樓，為同棟住戶。109年7月17日17時40分許，
    告訴人甲○○自上址大樓門口外出，於開門時，被告乙○○同時
    自外進入大樓門口，2人擦身而過後，告訴人甲○○轉身欲由
    內向外關上大門，被告乙○○即出手推倒告訴人甲○○，造成告
    訴人甲○○往後倒地等情，為被告乙○○於原審及本院所不爭執
    ，並與證人即告訴人甲○○於偵查時所為證述之情節大致相符
    （見原審卷第81至82頁、偵查卷第11至17頁），另有員警提
    供現場監視錄影檔案，經原審勘驗製有筆錄在卷（見原審卷
    第79至81頁、第87至91頁、第101頁、第138至139頁、第143
    至144頁），此部分事實，堪以認定。
  ㈡被告乙○○以雙手推倒告訴人甲○○，主觀上有傷害之故意，非
    屬反射動作，亦不構成正當防衛：
  ⒈經原審勘驗檔名「IMG_9828.MOV」之監視器畫面結果：
　⑴影片時間00：00：53-00：01：06：
    從畫面左側出現身著白色短袖T恤上衣、黑色短褲、背著黑
    色後背包、戴著黑色口罩之平頭男子為被告乙○○，其正往臺
    北市○○區○○路000巷00號公寓方向走路前進。
  ⑵影片時間00：01：07-00：01：11：
    被告乙○○走近至上址公寓門口處不久，一位身著粉色上衣之
    女子即告訴人甲○○，從該門口由內向外走出，同時被告乙○○
    從同一門口由外向內走進。兩人反向平行擦身通過。
  ⑶影片時間00：01：12-00：01：18：
    告訴人甲○○面向被告乙○○以側身姿態走出門口，隨即向後轉
    身朝向被告乙○○，告訴人甲○○有雙手拉門的舉動。接著被告
    乙○○以雙手推擊告訴人甲○○，導致告訴人甲○○重心向後並跌
    趴至柏油路地上，再往後仰躺。畫面停留在告訴人甲○○躺在
    柏油路地上。
    有原審110年3月10日準備程序筆錄及影像畫面截圖在卷足佐
    （見原審卷第79至81頁、第87至91頁）。
  ⒉再經原審勘驗檔名「IMG_9784.MOV」之監視器畫面結果：
  ⑴影片時間00：00：25-00：01：34：
　  告訴人甲○○頭部部分先從畫面右側方出現，接著其身體重心
    向下往地面傾倒，先跌坐至柏油路地上(被停放機車擋住)，
    接著身體往後仰躺，後腦始著地。後告訴人甲○○持續躺在柏
    油路地上。
  ⑵影片時間00：01：34：
　  告訴人甲○○起身。
    有原審110年3月10日準備程序筆錄及影像畫面截圖在卷足佐
    （見原審卷第101頁、第138至139頁、第143至144頁）。
  ⒊依前揭勘驗結果及影像畫面截圖所示，告訴人甲○○自前址大門外出時，被告乙○○正欲進入大門，2人擦身而過，嗣告訴人甲○○轉身以雙手欲關上大門，被告乙○○即面向告訴人甲○○，以雙手推告訴人甲○○，而告訴人甲○○遭被告乙○○推倒前，2人均仍站立於大門處，足見被告乙○○推倒告訴人甲○○時，告訴人甲○○雖欲關上大門，惟尚未完全關上，並無夾傷被告乙○○手部之可能；且被告乙○○以雙手猛力將告訴人甲○○推倒時，其手部並無突然遭夾傷時反射抽離或縮回之動作，告訴人甲○○遭被告乙○○推擊後，則瞬間重心向後跌倒在地，身體往後仰躺，導致後腦著地，顯見被告乙○○當時所施力道甚大，非屬反射性動作；是被告乙○○推倒告訴人甲○○之際，既不存在有令其反射動作之客觀情境，其行為亦與反射動作有間，被告乙○○推倒告訴人甲○○之行為，屬個人意志支配之攻擊舉措，要非無意識而為，當時亦不存在被告乙○○受有外力攻擊之情狀，被告乙○○係出於傷害犯意，以雙手猛推告訴人甲○○，當甚明確。被告乙○○及辯護人辯稱：被告乙○○出手前，遭告訴人甲○○關大門夾傷手，始出於反射、無意識地碰觸到告訴人甲○○，並非惡意傷害，是正當防衛云云，難認可採。
  ㈢告訴人甲○○所受傷害與被告乙○○傷害犯行間，具相當因果關
    係：
  ⒈告訴人甲○○於上開時、地受傷後，於109年7月20日赴維康中
    醫診所就醫，經醫師診斷需接受「下背和骨盆挫傷之初期照
    護」，有該診所之病歷資料可稽（見偵查卷第111至119頁）
    ，並與前揭勘驗結果所示告訴人甲○○受傷部位相符，足徵告
    訴人甲○○所受下背和骨盆挫傷之傷勢，係遭被告乙○○猛力推
    倒在地之傷害行為所致，應堪認定。
  ⒉辯護人雖為被告乙○○辯稱：維康中醫診所病歷資料「主病名
    」、「副病名」等欄位所載內容僅為告訴人甲○○之陳述，非
    醫師專業之診斷結果，無從作為傷勢認定之依據；且告訴人
    甲○○之臺北市立聯合醫院（仁愛院區）驗傷診斷證明書，其
    背臀部檢查結果無明顯外傷，是維康中醫診所診斷傷勢與本
    案無關云云。惟觀該等病歷資料就病人主訴部分，另有「主
    訴」之欄位，而「主病名」、「副病名」等欄位則係填載特
    定病名之名稱及代碼，及針對該等特定病名執行之療程內容
    （見偵卷第81至123），足見「主訴」欄位內容為病人之陳
    述，另「主病名」、「副病名」等欄位內容，應係醫師根據
    病人之陳述，憑其專業知識經驗進行診斷後所認之結果；且
    依維康中醫診所110年3月6日診斷證明書記載：「應診日期
    ：109年7月20日起至110年3月6日」、「病名：下背和骨盆
    挫傷之初期照護」、「醫師醫囑：右臀…挫傷，腫痛。宜多
    休息，避免過度活動」（見原審卷第93頁），核與前揭病歷
    資料所載告訴人甲○○自109年7月20日即診斷出「下背和骨盆
    挫傷」之內容大致相符（見偵查卷第111頁）；衡以一般人
    受外力撞擊後所受瘀傷、挫傷，常於1至3天後始有疼痛加劇
    、於表皮出現明顯瘀痕等症狀，而告訴人甲○○遭被告乙○○推
    倒在地，所受傷勢均係挫傷，非外顯之開放性傷害，於案發
    後就診時未能立即被發現，嗣後就醫時始遭診斷出該等傷害
    ，難認有何不合常理之處；參以被告乙○○將告訴人甲○○推倒
    在地之力道甚大，致告訴人甲○○向後跌趴在地，身體往後仰
    躺、後腦著地之歷程，可知案發時告訴人甲○○直接撞擊地面
    、受衝擊最大之背、臀部位有挫傷產生，亦可想見；再稽之
    其傷勢位置與撞擊地面之部位相符，足認告訴人甲○○因被告
    乙○○推倒在地之行為受有前揭傷害，辯護人仍執前詞置辯，
    自非可採。
  ⒊至告訴人甲○○另指訴其尚受有左肩瘀青、右手肘瘀青、左手
    腕筋骨受傷、脊椎第4、5節壓迫神經致大腿麻等傷害云云。
    惟細繹告訴人甲○○於維康中醫診所之病歷資料，其於案發前
    已就「左肩背痛」就醫，且案發後109年7月20日起到同年9
    月14日間，於「主病名」或「副病名」等欄位均無其右手肘
    瘀青、左手腕筋骨受傷、右大腿麻或脊椎第4、5節壓迫神經
    等記載（見偵查卷第111至117頁）；再稽之維康中醫診所11
    0年3月6日診斷證明書之診斷內容，亦無「下背和骨盆挫傷
    」以外其他病名之記載（見原審卷第93頁），告訴人甲○○此
    部分之指訴，即難認有據。
  ㈣綜上所述，被告乙○○及其辯護人以前詞置辯，均難採信。被
    告乙○○傷害犯行，事證明確，堪以認定，應依法論科。
二、論罪科刑：
    核被告乙○○所為，係犯刑法第277條第1項之傷害罪。
三、原審本於同上見解，適用刑法第277條第1項、第41條第1項
    ，刑法施行法第1條之1第1項等規定，並審酌被告乙○○與告
    訴人甲○○為鄰居，被告乙○○僅因不滿告訴人甲○○於其進入上
    址大門之際，欲將大門關上之舉動，竟出手推倒告訴人甲○○
    ，造成告訴人甲○○受有下背及骨盆挫傷等傷害，犯罪所生危
    害非輕，犯後復否認犯行，亦未能與告訴人甲○○達成和解，
    所為實不容輕縱；惟念及其無犯罪前科之素行，有本院被告
    前案紀錄表附卷可憑；再考量其犯罪之動機、目的、手段、
    違反義務之惡性及被害人所受傷勢之程度，兼衡其自述大學
    在學中之智識程度、無需扶養之人，及願與告訴人甲○○和解
    之意願（見原審卷第218至219頁）等一切情狀，量處拘役55
    日，並諭知易科罰金之折算標準等情，其認事用法尚無不合
    ，量刑亦稱妥適。被告上訴意旨略以：告訴人甲○○明知伊正
    欲側身進入上址，且左手已靠近大門處，突反身刻意以雙手
    將大門大力關上，致伊閃避不及，左手因而遭大門夾傷，伊
    直覺反射將告訴人林雪娥推開，並無傷害之故意；又伊為避
    免遭告訴人甲○○夾左手過久造成傷勢加重，乃推開告訴人甲
    ○○，自屬正當防衛而阻卻違法云云。惟查：被告乙○○有上開
    傷害犯行及其所辯不足採，均經本院認定如前，被告上訴意
    旨，要係就原審依職權為證據取捨及心證形成之事項，反覆
    爭執，或置原判決前開論述於不顧，任意指摘，均無理由，
    應予駁回。
乙、無罪部分
壹、公訴意旨另以：被告甲○○與告訴人乙○○為居住於臺北市○○區
    ○○路000巷00號之鄰居。於109年7月17日17時40分許，被告
    甲○○正欲自上址門口外出，於開門時，告訴人乙○○同時自外
    欲開門進入上址，被告甲○○因不認識告訴人乙○○，誤以為外
    人亂闖，竟基於妨害自由之犯意，徒手強行將上址大門關住
    ，欲阻止告訴人乙○○進入上址，致門扇夾傷告訴人乙○○之手
    指，而妨害告訴人乙○○出入之自由。因認被告甲○○涉犯刑法
    第304條第1項之強制罪嫌。
貳、按犯罪事實應依證據認定之，無證據不得認定犯罪事實；不
    能證明被告犯罪者或其行為不罰者，應諭知無罪之判決，刑
    事訴訟法第154條第2項及第301條第1項分別定有明文。次按
    ，告訴人之告訴，係以使被告受刑事訴追為目的，是其陳述
    是否與事實相符，仍應調查其他證據以資審認；再認定不利
    於被告之事實，須依積極證據，苟積極證據不足為不利於被
    告事實之認定時，即應為有利於被告之認定，更不必有何有
    利之證據；又事實之認定，應憑證據，如未能發現相當證據
    ，或證據不足以證明，自不能以推測或擬制之方法，以為裁
    判基礎。而刑事訴訟法上所謂認定犯罪事實之積極證據，係
    指適合於被告犯罪事實之認定之積極證據而言，雖不以直接
    證據為限，間接證據亦包括在內；然而無論直接或間接證據
    ，其為訴訟上之證明，須於通常一般之人均不致有所懷疑，
    而得確信其為真實之程度者，始得據為有罪之認定，倘其證
    明尚未達到此一程度，而有合理之懷疑存在時，致使無從形
    成有罪之確信，根據「罪證有疑，利於被告」之證據法則，
    即不得遽為不利被告之認定。
參、公訴意旨認被告甲○○有上開強制犯行，係以告訴人乙○○之證
    述及其國泰綜合醫院診斷證明書為論據。訊據被告甲○○堅詞
    否認有何強制犯行，辯稱：伊沒有夾到告訴人乙○○的手，該
    大門是不鏽鋼材質，若真夾到，手就斷了；當天伊不讓告訴
    人乙○○進入，因伊是住戶，而告訴人乙○○沒有說他也是住戶
    ，基於安全，把大門關上很正常等語。辯護人則以：被告甲
    ○○年近70歲，又有左腕受傷及肩頸痠痛之就醫史，手無縛雞
    之力，無從對正值少年之告訴人乙○○實施強暴手段，且被告
    甲○○於案發時不認識告訴人乙○○，將門關上是正當行使居住
    安寧權之行為，倘告訴人乙○○有進出之需，本可自行以鑰匙
    進入，其權利或自由未受侵害；又依監視錄影畫面可知，被
    告甲○○並未成功將門關上，告訴人乙○○亦無抽手或手持之手
    機因而掉落等情，可見告訴人乙○○沒有遭夾或受傷等語。經
    查：
一、告訴人乙○○於偵查時固稱：伊於前揭時、地，遭被告甲○○有敵意的將大門關上，且夾到伊的左手云云，並提出傷勢之照片及國泰綜合醫院診斷證明書（見偵查卷第8頁、第25至27頁、第66頁)為證。惟查，經原審勘驗現場監視錄影畫面結果，被告甲○○於告訴人乙○○進入大門、與其擦身而過之際，固轉身於大門外，徒手拉門，欲將大門關上之舉，惟其未及關上大門，即遭告訴人乙○○推倒，過程中亦未見告訴人乙○○手部有何遭夾後反射抽離或縮回等動作，業如前述；而告訴人乙○○之診斷證明書雖記載「左手第2、3、4指挫傷」，然觀其提出之傷勢照片，除中指甲床有點狀出血外，亦未見有何明顯之傷勢；告訴人乙○○之指訴，與勘驗結果之客觀事證明顯齟齬，無從遽以認定被告甲○○有將大門關閉，並致門扇夾傷告訴人乙○○手指之強制犯行。
二、另依前揭勘驗結果顯示，被告甲○○拉住大門後，旋即遭告訴
    人乙○○以雙手猛力推倒，往後跌趴於路面，前後僅約1秒，
    可見被告甲○○拉門之時間甚短，此舉是否已達強制罪所定強
    暴、脅迫之程度，實非無疑；況被告甲○○自承於案發時並不
    認識告訴人乙○○，亦不知告訴人乙○○為住戶，其出門時欲將
    大門關上，係屬正當行使居住安寧權之行為，倘告訴人乙○○
    有進出大門之需，自可自行以鑰匙進入，難謂權利或自由受
    有侵害，被告甲○○並無強制犯意甚明。
三、據上，復查無其他積極證據可資證明被告甲○○之行為有致告
    訴人乙○○之出入自由遭受妨害或造成告訴人乙○○之傷勢，尚
    難僅憑告訴人乙○○之指訴及卷附之診斷證明書、照片，即認
    被告甲○○有強制之犯行。公訴意旨所提前揭證據既然不足使
    本院就被告甲○○確有公訴意旨所指強制犯行達於通常一般之
    人均不致有所懷疑，而得確信其為真實之程度，自屬不能證
    明被告甲○○犯罪，應為被告甲○○無罪之諭知。　　
肆、原審經審理結果，認無積極證據證明被告甲○○上揭犯行，而
    為被告甲○○部分無罪之諭知，尚無不合。檢察官上訴意旨以
    ：告訴人乙○○於警詢、偵查及原審均稱遭大門夾傷並出具照
    片及診斷證明書，被告甲○○徒手將門關上，致告訴人乙○○受
    傷且遭關於大門外，無法進入，自係妨害告訴人乙○○自由通
    行之權利，該當強制罪，原審所認與證據資料不符，應有違
    誤等語。惟查：檢察官執上開理由提起上訴，無非係對原審
    判決已說明事項及屬原審採證認事職權之適法行使，持憑己
    見而為不同之評價，重為爭執，然所舉證據仍不足以證明被
    告甲○○有公訴意旨所指犯行，尚難說服本院推翻原判決，另
    為不利於被告甲○○之認定，檢察官此部分上訴無理由，應予
    駁回。
據上論斷，應依刑事訴訟法第368條，判決如主文。
本案由檢察官蔡正雄提起公訴，經檢察官壽勤偉到庭執行職務。
中　　華　　民　　國　　111 　年　　7 　　月　　19　　日
                  刑事第九庭    審判長法　官  潘翠雪
                                      法　官  俞秀美
                                      法　官  陳俞婷
以上正本證明與原本無異。
無罪部分不得上訴。
有罪部分如不服本判決，應於收受送達後20日內向本院提出上訴
書狀，其未敘述上訴之理由者並得於提起上訴後20日內向本院補
提理由書(均須按他造當事人之人數附繕本)「切勿逕送上級法院
」。
                                      書記官  李政庭
中　　華　　民　　國　　111 　年　　7 　　月　　19　　日

附錄：本案論罪科刑法條全文附錄本案論罪科刑法條：
中華民國刑法第277條
傷害人之身體或健康者，處5年以下有期徒刑、拘役或50萬元以
下罰金。
犯前項之罪，因而致人於死者，處無期徒刑或7年以上有期徒刑
；致重傷者，處3年以上10年以下有期徒刑。